臺灣高等法院高雄分院民事判決　　　　　　94年度上字第52號
上　訴　人 　財團法人中國平信徒傳道會
法定代理人 　劉姿麟（原名為丙○○）
訴訟代理人 　蔡錫欽律師
複代理人　 　戊○○
被上訴人　 　丁○○
　　　　　 　甲○○
兼上列2人共
同訴訟代理人 乙○○　　住台北市○○區○○路二段25號5樓
上列3人共同
訴訟代理人　 盧俊誠律師
上列當事人間請求確認董事關係不存在等事件，上訴人對於民國
94年1 月31日臺灣高雄地方法院93年度訴更(二)字第6 號第一審判
決提起上訴，本院於96年4月11日言詞辯論終結，判決如下：
    主      文
上訴駁回。
第二審訴訟費用由上訴人負擔。
    事實及理由
一、上訴人主張：緣上訴人前董事長黃英於民國85年11月29日過
    世後，劉姿麟隨即於同年12月14日召開之第五屆董事會被推
    選為董事長，嗣該任期於86年2 月底屆滿，劉姿麟乃於86年
    2 月3 日下午3 時召開董事會，改選董監事，惟因出席董事
    未達法定出席人數而流會，詎被上訴人乙○○未經法定程序
    ，竟製作86年2 月3 日下午3 時，以劉姿麟為主席，選任第
    六屆董事乙○○、黃路加、黃飛各、鄭濂、丁○○、劉姿麟
    、甲○○等人之董事會會議紀錄，再於同日下午3 時30分，
    推選乙○○為董事長，故前開董事會會議紀錄應非真實。再
    86 年2月3 日既未召開董事會，而劉姿麟為第五屆董事長，
    自得繼續執行董事長職務，並為上訴人之合法法定代理人，
    故縱劉姿麟曾將上訴人法人印章、登記證書及如原判決附表
    （下稱附表）所示不動產權狀暫交予被上訴人乙○○，被上
    訴人乙○○無合法占有權源，上訴人自得請求返還等情，求
    為：
    (一)確認上訴人與被上訴人乙○○、丁○○、甲○○等人間董
    事之委任關係不存在（上訴人於原審另請求確認上訴人與訴
    外人黃繼林、陸誠、謝瑋玲間董事之委任關係不存在部分，
    經原審為上訴人勝訴判決後，黃繼林、陸誠、謝瑋玲未據聲
    明不服，已告確定；另被上訴人鄭濂於訴訟中死亡，上訴人
    已撤回對鄭濂之上訴）。(二)被上訴人乙○○應將上訴人之法
    人印信、登記證書及如附表所示不動產權狀交還上訴人之判
    決。
二、被上訴人則以：黃英牧師去世後，劉姿麟旋即於85年12月14
    日召開董事會，雙方並於86年1 月23日共同簽署1 份同意書
    ，劉姿麟同意於86年2 月3 日下午召開董事會改選董事。嗣
    劉姿麟如期於86年2 月3 日召開董事會，當日親自出席董事
    計有劉姿麟、邱秀琴、陳謝秀月及林必嘉，趙海燕則委託劉
    姿麟出席並提出臨時動議，劉姿麟並表示王宇雄委由陳謝秀
    月代理出席，至於廖芬並未出席，亦未委託他人代理，故
    86年2 月3 日下午3 時確有召開董事會，改選乙○○、黃路
    加、黃雅各、鄭濂、丁○○、劉姿麟、甲○○等人為董事，
    並於同日下午3 時30分召開新任董事會議，推選被上訴人乙
    ○○為董事長。被上訴人乙○○被選任為董事長後，劉姿麟
    隨即於當日將法人印信、登記證書及如附表所示不動產權狀
    移交被上訴人乙○○，並親筆書寫移交清冊，被上訴人鄭濂
    則為監交人，故乙○○自有保管法人印信、登記證書及如附
    表所示不動產權狀之權利等語，資為抗辯。並於本院為駁回
    上訴之聲明。
三、兩造不爭執之事項：
  (一)劉姿麟係上訴人第五屆董事長，與陳謝秀月、邱秀琴、林必
    嘉、廖芬、趙海燕、王宇雄等6 人，同屬第五屆董事。
  (二)劉姿麟有於86年2月3日下午3時召開董事會。
  (三)乙○○持有上訴人法人印信、登記證書及如附表所示不動產
    權狀。
四、本件應審究者為：86年2 月3 日是否合法召開第六屆改選新
    任董事及董事會議？乙○○是否合法當選為董事長？經查：
  (一)按法人應設董事，董事有數人者，法人事務之執行，除章程
    另有規定外，取決於全體董事過半數之同意，民法第27條定
    有明文。本件上訴人捐助章程第5 條規定：本財團法人董事
    之任期3 年，連選得連任，第一任董事由捐助人推選之。董
    事之選聘，改選，補選等事項由董事會議決定之等語，對於
    董事之改選、補選等事宜，並無如同章程第7 條關於處分財
    產等事項，設有必須經全體董事3 分之2 以上同意之人數限
    制，有該章程附卷可憑（本院89年度抗更(二)卷第5 號58頁）
    ，因此上訴人就董事之改選、補選事宜，應依前開民法之規
    定得全體董事過半數之同意即可。上訴人主張改選董事須有
    3分之2以上董事出席始得召開，於法無據。
  (二)上訴人第五屆董事為劉姿麟、陳謝秀月、邱秀琴、林必嘉、
    廖芬、趙海燕、王宇雄等7 人，有兩造所不爭執之85 年
    12月14日第五屆董事會議記錄足憑，而86年2 月3 日召開改
    選第六屆新任董事之董事會，到場簽名者有劉姿麟、邱秀琴
    、陳謝秀月，有該3 人親自簽名之第五屆第二次董事會會議
    記錄附卷可稽（原審86年度訴字第2721號卷25頁），另原任
    董事趙海燕曾出具委託書委託劉姿麟出席並行使董事職權，
    並提出建議事項，此有該委託書在卷可稽（本院上開抗更(二)
    卷115 頁），且趙海燕於乙○○被訴偽造文書案件偵查中並
    承認其委託劉姿麟出席及該委託書為其所出具，亦有該偵查
    筆錄影本在卷可佐（本院上開抗更(二)卷133 、134 頁），足
    認前開改選新任董事之董事會已有4 位董事參加，超過上訴
    人7 位董事之過半數，並無出席人數不足之問題，劉姿麟主
    張該次會議因出席人數未達法定人數而流會云云，尚無足採
    。
  (三)又劉姿麟於86年2 月3 日召開董事會後即由鄭濂擔任監交人
    ，逐一將上訴人之法人印信、登記證書及如附表所示不動產
    權狀，移交予乙○○之事實，業經鄭濂到庭陳明（本院91年
    度抗更(四)卷第4 號185 、186 、197 、198 頁），參以劉姿
    麟親筆書寫移交清單，自稱為「移交人」，乙○○為「接交
    人」，鄭濂為「監交人」等情，亦有劉姿麟不爭執其真正之
    移交清單影本在卷可憑（本院上開抗更(二)卷53頁）；另劉姿
    麟及訴外人邱秀琴、陳謝秀月於86年3 月22日致內政部陳情
    書中，謂：「……法人原任董事丙○○等6 人任期屆滿，經
    報奉區公所於86年2 月3 日『召開』本法人第六屆第一次董
    事會，『會議中』原任……」，前開陳情書說明二亦指稱：
    「惟『開完董事會』延宕迄今，故意不依法定程序呈報辦理
    ，復經法人相關人員多次予黃女（指乙○○）催辦，黃女仍
    置之不理……」，另說明三「……黃女自近貳個月來故意不
    依法呈報變更登記」云云，復署為「董事暨原捐助人」丙○
    ○、「原任董事」陳謝秀月、「原任董事」邱秀琴，有該陳
    情書可稽（本院上開抗更(四)字卷54至56頁），與渠等3 人僅
    劉姿麟再被推選為第六屆董事之情節相符。倘劉姿麟未曾開
    會改選出新任董事，即無新舊任董事長辦理移交及陳謝秀月
    、邱秀琴自稱原任董事，催促乙○○辦理變更登記（即董事
    變更登記）之必要。加以鄭濂及黃雅各於上述乙○○被訴偽
    造文書案件第一審審理中，經隔離訊問，均證稱：86年2 月
    3 日下午確有召開第五屆董事會議及第六屆第一次董事會議
    ，且均作成紀錄等語（本院上開抗更(二)卷135 至143 頁）；
    及被上訴人甲○○亦到庭陳述：伊有委託鄭濂出席86年2 月
    3 日召開之第五屆董事會等語（本院上開抗更(四)卷183 、18
    4 頁），足見86年2 月3 日上開第六屆改選新任董事及董事
    會議確已合法召開，並作成會議紀錄，被上訴人乙○○確已
    合法當選為董事長。上訴人雖提出劉姿麟、邱秀琴、陳謝秀
    月3 人於86年5 月間內政部之陳情書中，主張劉姿麟、邱秀
    琴、陳謝秀陳稱：由於未達法定人數，當日並未開董事改選
    會議或作任何決議事項，只談及擇日再開，隨即解散離去云
    云，然為私文書已經被上訴人否認，並與事實不符，自無可
    採。至林必嘉陳稱：因本人並未參與議事，故不知當日會議
    內容云云，其未參與會議，其上開陳稱自亦不足為上訴人有
    利之認定。上訴人辯稱：86年2 月3 日下午3 時之董事會議
    記錄，主席丙○○之印章並非其以往會議記錄使用之印章，
    該會議錄實非劉姿麟在場參與製作云云，惟查該印文為真正
    ，為上訴人所不爭執（本院卷(二)30、31頁），而上訴人又不
    能舉證係遭盜用，所辯自無可採。上訴人又辯稱：86年2 月
    3 日下午3 時董事會議所選出之董事中，乙○○、黃路加、
    黃雅3 人為三親等親屬，且新任董事多為乙○○之親友，並
    未有實際從事目的事業工作之相關經驗，則該次改選會議自
    因違反上開法令規定而當然無效云云，並據提出文教財團法
    人監督準則為證。惟查，查本件上訴人財團法人中國平信徒
    傳道會，係屬宗教財團法人，屬內政部監督，並非屬教育部
    監督之文教財團法人，是上訴人提出由教育部頒佈之文教財
    團法人監督準則相關規定，並不適用本件屬宗教財團法人之
    上訴人。至上訴人另辯稱：鄭濂、黃雅各、乙○○於86年8
    月16日所繪製之當時會議與會人員座位圖，其所描繪之人數
    及邱秀琴之座位並不相同云云，惟查86年8 月16日所繪製之
    當時會議與會人員座位圖，距離86年2 月3 日會議已有半年
    之久，當事人記憶上難免不清，且所坐位置與是否實際開會
    亦無關聯。被上訴人乙○○既合法當選為董事長，其自有權
    保管上訴人法人印信、登記證書及如附表所示不動產權狀，
    劉姿麟代表上訴人起訴請求乙○○返還前揭物品，尚屬無據
    。
五、綜上所述，上訴人請求確認其與被上訴人乙○○、丁○○、
    甲○○等3 人間董事之委任關係不存在，並請求被上訴人乙
    ○○應將上訴人之法人印信、登記證書及如附表所示不動產
    權狀交還上訴人，為無理由，不應准許。原審就上開不應准
    許部分，為上訴人敗訴之判決，並無不合。上訴意旨指摘原
    判決此部分不當，求予廢棄改判，為無理由，應予駁回。
六、據上論結，本件上訴為無理由，依民事訴訟法第449 條第1
    項、第78條，判決如主文。
中　　華　　民　　國　　96　　年　　4 　　月　　25　　日
                            民事第五庭
                                審判長法官    蔡明宛
                                法      官    黃國川
                                法      官    曾錦昌
以上正本證明與原本無異。
如對本判決上訴，須於判決送達後20日內向本院提出上訴狀，其
未表明上訴理由者，應於上訴後20日內向本院提出上訴理由書（
均須按他造當事人之人數附繕本）。
上訴時應提出委任律師或具有律師資格之人之委任狀，並依附註
條文規定辦理。
中　　華　　民　　國　　96　　年　　4 　　月　　25　　日
                                書  記  官    郭蘭蕙
附註：民事訴訟法第466 條之1 ：
對於第二審判決上訴，上訴人應委任律師為訴訟代理人，但上訴
人或其法定代理人具有律師資格者，不在此限。
上訴人之配偶、三親等內之血親、二親等內之姻親，或上訴人為
法人、中央或地方機關時，其所屬專任人員具有律師資格並經法
院認適當者，亦得為第三審訴訟代理人。
第1 項但書及第2 項情形，應於提起上訴或委任時釋明之。
